ACORDAO-COMPLETO-2384946

ACÓRDÃO 2816/2019 ATA 45/2019 - PLENÁRIO

VISTOS, relatados e discutidos estes autos de embargos de declaração opostos pela empresa Ricardo de Souza Lima Caiafa Manutenções e Serviços Ltda. em face do Acórdão 2549/2019-TCU-Plenário, por meio do qual foi concedido provimento parcial ao pedido de reexame interposto pela ora recorrente contra o Acórdão 727/2019-TCU-Plenário. 
ACORDAM os Ministros do Tribunal de Contas da União, reunidos em sessão do Plenário, diante das razões expostas pelo Relator, em:
9.1. conhecer dos embargos de declaração opostos pela empresa Ricardo de Souza Lima Caiafa Manutenções e Serviços Ltda., uma vez que eles preenchem os requisitos de admissibilidade aplicáveis à espécie, para, no mérito, rejeitá-los, nos termos dos arts. 34 da Lei 8.443/1992 e 287 do Regimento Interno do TCU; e
9.2. dar ciência deste acórdão à recorrente.

Embargos de declaração interpostos em face de acórdão que concedeu provimento parcial ao pedido de reexame interposto pela recorrente contra acórdão que lhe aplicou sanção de inidoneidade no âmbito de processo de denúncia em decorrência de irregularidades ocorridas em processos licitatórios, especialmente quanto às declarações de empresa de pequeno porte apresentadas nos procedimentos.

Instituto Nacional de Colonização e Reforma Agrária (Incra).

3. Interessados/Responsáveis/Recorrentes:
3.1. Responsável: Ricardo de Souza Lima Caiafa Manutenções e Serviços Ltda. (11.162.311/0001-73).
3.2. Recorrente: Ricardo de Souza Lima Caiafa Manutenções e Serviços Ltda. (11.162.311/0001-73).

13.1. Ministros presentes: José Mucio Monteiro (Presidente), Augusto Nardes, Raimundo Carreiro e Ana Arraes.
13.2. Ministros-Substitutos convocados: Augusto Sherman Cavalcanti e Marcos Bemquerer Costa.
13.3. Ministros-Substitutos presentes: André Luís de Carvalho e Weder de Oliveira (Relator).

Ricardo de Souza Lima Caiafa Manutenções e Serviços - ME

WEDER DE OLIVEIRA

Ministro-Substituto Weder de Oliveira, em substituição ao Ministro Benjamin Zymler.

Trata-se, no presente momento, de embargos de declaração opostos pela empresa Ricardo de Souza Lima Caiafa Manutenções e Serviços Ltda. em face do Acórdão 2549/2019-TCU-Plenário (peça 90) , por meio do qual foi concedido provimento parcial ao pedido de reexame interposto pela ora recorrente contra o Acórdão 727/2019-TCU-Plenário (peça 36) .
Por meio do mencionado Acórdão 727/2019-TCU-Plenário, foi aplicada à recorrente a sanção de declaração de inidoneidade para participar de licitação, pelo prazo de um ano. A referida pena foi imputada tendo em vista que a embargante se autodeclarou empresa de pequeno porte em um pregão promovido pelo Instituto Nacional de Colonização e Reforma Agrária, em setembro de 2018, quando o faturamento da empresa, no mês de agosto de 2018, havia ultrapassado o limite estabelecido na Lei Complementar 123, de 14/12/2016.
Posteriormente, quando do julgamento do pedido de reexame, o TCU, por intermédio do Acórdão 2549/2019-TCU-Plenário, concedeu provimento parcial àquele recurso, no sentido de reduzir a penalidade para seis meses, por entender que devia ser aplicado um tratamento isonômico aos casos similares.
Inconformada, a empresa Ricardo de Souza Lima Caiafa Manutenções e Serviços Ltda., por intermédio dos seus advogados, opôs os presentes embargos de declaração (peça 97) , tendo alegado a existência das seguintes omissões no acórdão vergastado:
	a) não teria sido analisada a compensação do tempo de penalidade já cumprido pela embargante, que teria sido erroneamente inscrita no Cadastro de Empresas Inidôneas - CEIS, antes do trânsito em julgado do acórdão condenatório;
	b) não teriam sido enfrentados os precedentes invocados, o que teria violado o disposto no art. 489, § 1º, VI, do Código de Processo Civil, aplicável subsidiariamente ao TCU; 
	c) não teriam sido analisadas as circunstâncias atenuantes diferenciadas, que deveriam ter sido consideradas na forma do art. 22, § 2º, da Lei 13.655, de 25/4/2018.
Com fulcro nessas alegações, a embargante solicitou que estes embargos sejam conhecidos e acolhidos, de modo a sanar as omissões apontadas, atribuindo-lhes efeitos infringentes para:
	a) reduzir o prazo da declaração de inidoneidade para três meses;
	b) sucessivamente, compensar o período de cumprimento antecipado da sanção, de 3/4/2019 e 9/9/2019, tornando sem efeito o item 9.2 do Acórdão 727/2019-TCU-Plenário.
É o Relatório.

8.1. Murilo Queiroz Melo Jacoby Fernandes (41.796/OAB-DF) e outros, representando Ricardo de Souza Lima Caiafa Manutenções e Serviços Ltda.

Não atuou.

DENÚNCIA. INDEVIDA DECLARAÇÃO DE ENQUADRAMENTO COMO EMPRESA DE PEQUENO PORTE (EPP). DECLARAÇÃO DE INIDONEIDADE. PEDIDO DE REEXAME. BENEFÍCIOS PREVISTOS NA LC 123/2006. FATO GERADOR: RECEITA BRUTA NO ANOCALENDÁRIO, INDEPENDENTEMENTE DE REQUERIMENTO EM JUNTA COMERCIAL. NÃO RECONHECIMENTO DE BOA FÉ. DOSIMETRIA DA PENA. CRITÉRIOS PRÓPRIOS DO PROCESSO SEM INCIDÊNCIA DAS NORMAS PENAIS. EXISTÊNCIA DE ELEMENTOS PARA APLICAÇÃO DA SANÇÃO PARA ALÉM DO PATAMAR MÍNIMO. CONHECIMENTO. PROVIMENTO NEGADO. EMBARGOS DE DECLARAÇÃO. ALEGAÇÃO DE OMISSÕES NO ACÓRDÃO RECORRIDO. CONHECIMENTO. NÃO PROVIMENTO.

DENÚNCIA (DEN)

Secretaria de Controle Externo das Aquisições Logísticas (Selog).

Trata-se de embargos de declaração opostos pela empresa Ricardo de Souza Lima Caiafa Manutenções e Serviços Ltda. em face do Acórdão 2549/2019-TCU-Plenário, por meio do qual foi concedido provimento parcial ao pedido de reexame interposto pela ora recorrente contra o Acórdão 727/2019-TCU-Plenário.
No Acórdão 727/2019-TCU-Plenário foi aplicada à recorrente, com fundamento no art. 46 da Lei 8.443/1992, a sanção de declaração de inidoneidade para participar de licitação e contratar com a administração federal pelo prazo de um ano. 
A sanção teve como fundamento o fato de a embargante ter se autodeclarado empresa de pequeno porte em pregão promovido pelo Instituto Nacional de Colonização e Reforma Agrária, em setembro de 2018, quando sua receita bruta, no mês anterior, havia ultrapassado o limite estabelecido na Lei Complementar 123/2016 para se enquadrar como microempresa/empresa de pequeno porte e auferir o tratamento diferenciado previsto naquela lei complementar.
Posteriormente, no Acórdão 2549/2019-TCU-Plenário, esta Corte de Contas concedeu provimento parcial ao pedido de reexame interposto pela empresa e reduziu a penalidade para seis meses, por entender que devia ser aplicado tratamento similar a outros casos por ela apreciados.
Inconformada, a embargante suscita, em síntese, que o Acórdão 2549/2019-TCU-Plenário padeceria das seguintes omissões:
	a) não teria sido analisada a compensação do tempo de penalidade já cumprido pela embargante, que teria sido erroneamente inscrita no Cadastro de Empresas Inidôneas - CEIS, antes do trânsito em julgado do acórdão condenatório;
 	b) não teriam sido enfrentados os precedentes invocados, o que teria violado o disposto no art. 489, § 1º, VI, do Código de Processo Civil, aplicável subsidiariamente ao TCU;
c) não teriam sido analisadas as circunstâncias atenuantes diferenciadas, que deveriam ter sido consideradas, na forma do art. 22, § 2º, da Lei 13.655/2018, na dosimetria da pena, já que as supostas atenuantes não teriam sido consideradas na aplicação da referida sanção, tendo apontado, para tanto, a suposta divergência em cotejo com alguns acórdãos do Tribunal.
Por essa linha, a embargante requereu o conhecimento e o provimento dos embargos, com efeitos modificativos, para sanar essas supostas omissões, alterando o período de inidoneidade para 3 (três) meses. 
II
Conheço dos presentes embargos de declaração, por preencherem os requisitos de admissibilidade atinentes à espécie, conforme o disposto no art. 34, §1º, da Lei 8.443/1992.
Segundo o art. 34 da Lei 8.443/1992, "cabem embargos de declaração para corrigir obscuridade, omissão ou contradição da decisão recorrida", sendo que omissão foi assim definida por Vicente Greco Filho:
"- omissão: caso em que a sentença é complementar, passando a resolver questão não solucionada, ganhando substância, portanto, sendo que as questões que devem ser resolvidas pelo juiz são todas as relevantes postas pelas partes para a solução do litígio, bem como as questões de ordem pública que o juiz deve resolver de ofício, como, por exemplo, a coisa julgada." (Direito Processual Civil Brasileiro, Saraiva, 11ª ed., 2º volume, 259/260) .
O embargante alega que a omissão estaria caracterizada por não terem sido analisados os precedentes em que este Tribunal teria declarado a inidoneidade por três meses de empresas que, na mesma situação, não usufruíram os benefícios da Lei Complementar 123/2006. 
No que diz respeito a esse aspecto, não restou caracterizada a omissão, uma vez que o órgão julgador não está obrigado a responder a todas as questões suscitadas pelas partes, nem a analisar todos os precedentes por ela invocados, quando já tenha encontrado fundamentos bastantes para proferir a decisão.
Nesse sentido, o acórdão embargado já tratou da dosimetria da pena, na extensão que o Plenário desta Corte julgou suficiente para fundamentar sua decisão, conforme excerto a seguir transcrito: 
"25. No que concerne à alegada desproporcionalidade da pena aplicada, ressalto que o art. 46 da Lei 8.443/1992 dispõe que a pena de inidoneidade deve abranger um período não tão baixo que não impinja o efeito dissuasório esperado nem tão alto que comprometa significativamente a atividade econômica da empresa. Afinal, o TCU emite um juízo de reprovabilidade de condutas que impliquem fraude à licitação e, ao mesmo tempo, busca desincentivar a reincidência.
26. Nesse sentido, conforme exemplificado na Declaração de Voto do Ministro Vital do Rêgo, que acompanha o Acórdão 348/2016-TCU-Plenário:
'5. Aqueles que fraudam certames licitatórios com o objetivo de obter vantagens para si ou para terceiros, atitude que não se coaduna com os valores da nossa sociedade, comportamento que não se harmoniza com os princípios consagrados no nosso ordenamento jurídico, devem ter reprimenda proporcional à gravidade de todas as irregularidades que vierem a ser por eles perpetradas em desfavor da regra constitucional da licitação.
Justamente para atingir tais fins é que se procede à individualização da conduta, seguida da adequada dosimetria, a qual deve levar em conta o (i) nível de gravidade dos ilícitos apurados; (ii) as circunstâncias fáticas e jurídicas e (iii) a isonomia de tratamento com casos análogos, consoante entendimento explicitado no Acórdão 8570/2017-TCU-Segunda Câmara:
Por último, informo que o TCU não realiza dosimetria objetiva da multa, comum à aplicação de normas do Direito Penal e não há um rol de agravantes e atenuantes legalmente reconhecido. O valor das penas a serem aplicadas fica a critério do Plenário e tem como balizadores o nível de gravidade dos ilícitos apurados, as circunstâncias fáticas e jurídicas envolvidas e a isonomia de tratamento com casos análogos. Nesse sentido, está a jurisprudência desta Casa, a exemplo do Acórdão 944/2016-TCU-Plenário do Exmo. Ministro Augusto Nardes. Assim, a simples alusão de que a multa seria excessiva, sem a indicação de eventuais fatores que possam interferir na sua estipulação, não é suficiente, por si só, para retificar a decisão anterior, de modo que a alegação não merece acolhimento.'
27. Exatamente por entender que deve aplicado um tratamento isonômico aos casos similares, consoante proposto pelo ilustre Ministro Vital do Rego, no trecho de sua declaração de voto acima transcrito, julgo que o prazo da pena de inidoneidade aplicada à recorrente deve ser reduzido para 6 meses, em consonância com aquele que é adotado pela jurisprudência pacífica desta Corte de Contas, quando são analisados casos semelhantes ao que ora se encontra sob exame."
Verifico, ainda, que a questão atinente à análise de precedentes mais brandos para o recorrente foi por ele suscitada e analisada por esta Corte de Contas em outros momentos processuais nestes autos, não podendo, de fato, ser caracterizada omissão em qualquer extensão. 
Cito, por exemplo, embargos de declaração interpostos contra o Acórdão 727/2019-TCU-Plenário, no qual foi alegado (peça 50) :
"Nesse contexto, a decisão padece de obscuridade em relação aos seguintes pontos:
a) a despeito das circunstâncias atenuantes verificadas pelo Relator, estas não foram consideradas no juízo da dosimetria da pena, a exemplo do desenquadramento dentro do prazo legal;
b) nos precedentes invocados pelo acórdão sobre a possibilidade de declarar inidôneas empresas que não tenham usufruído indevidamente os benefícios previstos na LC 123/2006, o TCU aplicou a sanção pelo prazo de três ou seis meses, muito inferior ao aplicado à Embargante.
Esses dois pontos podem ser analisados conjuntamente. Isso porque a existência de outras circunstâncias atenuantes reforça a aparente desconexão dos critérios que balizaram a dosimetria da pena, visto que, nos precedentes mencionados no acórdão embargado, a ausência de tratamento diferenciado no certame já permitiu a redução do prazo para três meses."
Tais argumentos foram analisados no Acórdão 1295/2019-TCU-Plenário que conheceu dos embargos para, no mérito, rejeitá-los:
"5. Inconformada, a ora embargante suscitou, em síntese, que o referido Acórdão 727/2019-TCU-Plenário padeceria de obscuridade na dosimetria da pena, já que as supostas atenuantes não teriam sido consideradas na aplicação da referida sanção, tendo apontado, para tanto, a suposta divergência em cotejo com alguns acórdãos do TCU, e, por essa linha, a embargante requereu o conhecimento e o provimento dos embargos, com efeitos modificativos, para sanar essa suposta obscuridade, alterando o período de inidoneidade para 3 (três) meses. 
6. Não se mostraria procedente, todavia, a aludida alegação, já que, ao ser incorporado às razões de decidir, o parecer da unidade técnica teria, apenas a título de exemplo, apontado alguns acórdãos do TCU para ressaltar o subjacente entendimento de que, a despeito da ausência de benefício direto, a irregular participação no certame, por meio de declaração falsa, ensejaria a aplicação da aludida inidoneidade temporária para licitar e contratar com a administração federal.
7. Não fosse o bastante, para além da suposta atenuante, o TCU também deveria avaliar a indevida reiteração de semelhantes irregularidades perpetradas pela ora embargante nos outros 10  (dez) certames durante o mês de setembro de 2018, quando a aludida empresa se autodeclarou como empresa de pequeno porte (EPP) , sem o necessário amparo jurídico, a despeito de ela não ter sido beneficiada pelo referido tratamento jurídico diferenciado, nem impedido esse tratamento em prol de outra empresa, tendo essas circunstâncias restado expressamente consignadas no voto condutor do aludido Acórdão 727/2019. 
8. Ocorre, entretanto, que, ao suscitar a suposto vício na dosimetria, a ora embargante apenas buscou promover a mera tentativa de rediscussão de mérito do feito, a despeito de os embargos não se constituírem como a via adequada para essa finalidade (v.g.: Acórdãos 2.062/2015, 2.635/2015 e 294/2016, do Plenário, Acórdão 7781/2015-TCU-Primeira Câmara, e Acórdãos 10.919/2016, 12.422/2016, 2.677/2017 e 117/2018, da 2ª Câmara) .  
9. Bem se vê, então, que o suposto vício não subsistiria no referido acórdão, pois a aludida obscuridade deveria decorrer apenas da eventual falta de clareza na decisão, não podendo ser suscitada como mero subterfúgio para a indevida rediscussão de mérito do julgamento pela estreita via dos embargos de declaração, em plena sintonia, assim, com a jurisprudência do Superior Tribunal de Justiça - STJ (v.g.: Edcl Resp 351490 - DJ 23/09/2002) ."
O embargante considera, também, que este Tribunal teria sido omisso por não analisar a compensação do tempo de penalidade já cumprido pela embargante, que teria sido erroneamente inscrita no Cadastro de Empresas Inidôneas.  
Ora, a omissão, conforme já mencionado, ocorre quando o juiz ou o tribunal deveria ter decidido determinada questão e não o fez. Conforme mencionado, no caso sob análise, este Tribunal já se debruçou sobre a irregularidade e a sanção a ela aplicada, incluindo sua dosimetria, não sendo sua função, nos embargos, esclarecer dúvidas acerca do seu cumprimento. 
Trata-se, no caso, de argumento novo, não suscitado anteriormente, não cabível sua introdução em sede de embargos de declaração.
Assim, a análise da peça recursal é suficiente, portanto, para se constatar que não se pretende provocar o esclarecimento de qualquer ponto obscuro, omisso ou contraditório, mas sim levar à rediscussão do caso, com a alteração do conteúdo do julgado para prevalecer, na dosimetria da sanção, os pontos apresentados pelo embargante.
No mérito, portanto, os embargos devem ser rejeitados. 
Ante o exposto, voto pela prolação do acórdão ora submetido a este Colegiado.
TCU, Sala das Sessões Ministro Luciano Brandão Alves de Souza, em tagDataSessao.
Weder de Oliveira
Relator